---
title: "Tarea 1"
subtitle: Análisis Estadístico Multivariado
author: Emmanuel Alcalá
format:
  pdf:
    number-sections: true
    colorlinks: true
    number-depth: 0
fig-pos: 'h'
---

# Ejercicio 1

Considera la distribución bivariada $p(x,y)$ de dos VA discretas $X, Y$

\begin{figure}
  \centering
  \includegraphics[width=0.5\textwidth]{2022-08-23-13-19-28.png}
  \label{fig:figConjunta}
  \caption{Distribución conjunta $p(y,x)$}
\end{figure}

Calcula:

\begin{enumerate}
  \setlength{\itemsep}{0pt}
  \setlength{\parskip}{0pt}
  \setlength{\parsep}{0pt}
  \item Las distribuciones marginales $p(x)$ y $p(y)$
  \item Las distribuciones condicionales $p(x \mid Y = y_1)$ y $p(y \mid X = x_3)$
\end{enumerate}

# Ejercicio 2

Supongamos lo siguiente:

Un 5% de la población son mujeres (M) con estudios universitarios completos (U). Las mujeres representan un 55% de la población. Un 20% de la población tiene estudios universitarios completos

1. ¿Cuál es la probabilidad de que una mujer tenga estudios universitarios completos? Hint: calcular $p(U \mid M)$.
2. ¿Cuál es la probabilidad de que una mujer tenga estudios universitarios completos? Hint: calcular $p(M \min U)$
3. ¿Cuál es la probabilidad de que una persona con estudios universitarios completos sea hombre (H)? Hint: necesitamos el complemento de 2). 

# Ejercicio 3

La pmf de una distribución de probabilidad discreta de Poisson permite calcular la probabilidad un número dado de eventos en un intervalo, dada una tasa de ocurrencia $\lambda$. Por ejemplo, ¿cuál es la probabilidad de que ocurran 3 choques en un día en López Mateos si la tasa de ocurrencia es de 2 choques por día? Con la pmf 

$$
  p(x \mid \lambda) = \frac{e^{-\lambda} \lambda^{x}}{x!} \tag{11}
$$

Sería 

$$
  p(3 \mid 2) = \frac{e^{-2} \lambda^{3}}{3!}.
$$

En `R`, la probabilidad de que $x$ tome el valor de 3 si el valor de $\lambda$ es 2 se calcularía así (creamos nuestra propia función a partir de la ecuación (11)): 

```{r}
#| echo: true
# creamos una función para la eq 11; esta función necesita dos argumentos:
# x y lambda
pmf_poisson <- function(x, lambda) (exp(-lambda) * lambda^x) / (factorial(x))
# asignamos valores a los argumentos
x <- 3
l <- 2 # lambda
# usamos la función creada ingresando los argumentos
pmf_poisson(x = x, lambda = l)
# NOTA: R tiene una función base para hacer esto, dpois(),
# pero estos ejercicios son buenos para desmitificar R mientras nos hábiles
# dpois(x, l) # da el mismo resultado
```

Gráficamente, nuestro valor $x=3$ en una distribución de Poisson se vería así:

```{r}
#| echo: false
#| fig-align: center
#| fig-pos: H
#| fig-width: 4
#| fig-height: 3
#| fig-cap: "Distribución de probabilidad de Poisson con $x=3$  y $\\lambda=2$"
par(las=1)
xp <- seq(0, 15, 1)
plot(
  xp,
  pmf_poisson(xp, l),
  type = "h",
  ylab = "P(X=x)",
  xlab = 'x',
  main = expression(Poisson~pmf~p(x*'|'*lambda==2))
)
segments(
  x0 = 3,
  x1 = 3,
  y0 = 0,
  y1 = pmf_poisson(x = x, l = l),
  col = 'red',
  lwd = 2
)
```

Resolver (y graficar):

\begin{enumerate}
  \setlength{\itemsep}{0pt}
  \setlength{\parskip}{0pt}
  \setlength{\parsep}{0pt}
  \item $p(x=3 \mid \lambda = 3/4) = ?$
  \item $p(0 \leq x \leq 10 \mid \lambda = 3) = ?$
\end{enumerate}

# Ejercicio 4

La pdf de la distribución normal con media $\mu$ y desviación estándar $\sigma$ (o varianza $\sigma^2$) es caracterizada por

$$
  p(x) = \frac{1}{\sigma \sqrt{2\pi}} e^{\frac{-(x-\mu)^2}{2\sigma^2}} \tag{12}
$$

1. Suponer que un manufacturador de un tipo de botana sabe que el peso total del paquete de botana está distribuido normalmente con una media de 80.2 gramos y una desviación estándar de 1.1 gramos. ¿Cuál es la probabilidad de que un paquete de botana pese *menos* de 78 gramos?
2. Bajo las mismas asunciones anteriores, ¿cuál es la probabilidad de que un paquete dado tenga un peso que esté entre 2 desviaciones estándar de la media? Es decir,  $p(x \in [\mu - \sigma, \mu + \sigma])$.