---
title: "PCA Expo"
output: html_document
date: "2022-11-01"
---

```{r setup, include=FALSE, label = 'R Setup'}
library(reticulate)
library(tidymodels)
library(tidyverse)
library(gapminder)
library(plotly)
library(broom)
library(pins)
library(paws.storage)

reticulate::virtualenv_create(envname = 'venv', 
                              python = 'C:/Python/Python310/python.exe')

reticulate::py_install(
    packages = c("pandas", "numpy", "scikit-learn", "seaborn", "matplotlib"),
    envname = "./venv/",
    pip = TRUE
)
```

```{python, label='Python Setup'}
import numpy as np
import pandas as pd
import matplotlib.pyplot as plt
import seaborn as sns
```


```{r, label = "Getting the data"}
gapminder

head(gapminder)

glimpse(gapminder)

summary(gapminder)

```


```{r, label = "Preparing the data"}

gapminder_temp <- gapminder %>%
                        select(country, continent, year, lifeExp) %>%
                                pivot_wider(
                                    names_from = year, 
                                    names_sep = "_", 
                                    values_from = c(lifeExp, year)) %>%
                                select(continent, country, starts_with("lifeExp")) %>%
                                filter(continent %in% c("Africa", "Americas", "Europe"))

head(gapminder_temp)
```


```{r, label = "Sending the data to S3"}
board <- board_s3("aem-pca-expo", 
                  access_key = aws_access_key,
                  secret_access_key = aws_secret_key,
                  region = "us-east-1")

board %>%
    pin_write(gapminder_temp, "gapminder", type = 'csv')

```

```{r, label = "More data wrangling"}
gapminder_lite <- board %>%
                    pin_read("gapminder") %>%
                    unite("continent_country", c("continent", "country")) %>%
                    column_to_rownames("continent_country")

head(gapminder_lite)
```


```{r, label = "Creating the PCA"}
gapminder_pca <- prcomp(gapminder_lite, scale = TRUE)

```


   Una vez realizado el PCA, nuestro objeto resultante tiene 5 variables. La variable $x$ guarda los componentes principales, en donde cada registro corresponde al país
   
```{r, label = "PCA object 1"}
head(gapminder_pca$x, 5)
```

   La variable *center* contiene el promedio de nuestros datos previo a la estandarización 

```{r, label = "PCA object 2"}
gapminder_pca$center
```

   La variable *scale* tiene la desviación estándar de nuestros datos, antes de la estandarización
   
```{r, label = "PCA object 3"}
gapminder_pca$scale
```
   
   Y por ende, podemos calcular la varianza de cada una de las columnas
   
```{r, label = "PCA object 4"}
gapminder_pca$scale^2
```

   La variable $rotation$ es una matrix que contiene los eigenvectores

```{r, label = "PCA object 5"}
gapminder_pca$rotation
```




   La variable *sdev* tiene la desviación estandard de los componentes principales, y podemos usarla para calcular la varianza explicada de cada componente
   
```{r}
gapminder_pca$sdev
```


```{r, label = "Create Var Explained"}
var_explicada <- gapminder_pca$sdev^2/sum(gapminder_pca$sdev^2)
var_explicada
```

```{r, label = "Screeplot 1"}
biplot(x = gapminder_pca, scale = 0, cex = 0.7, col = c("blue4", "brown3"))

t <- ggplot(data = data.frame(var_explicada, pc = 1:12),
            aes(x = pc, y = var_explicada)) +
        geom_col(width = 0.3) +
        scale_y_continuous(limits = c(0,1)) +
        theme_bw() +
    labs(x = "Componente principal", 
         y = "Prop. de varianza explicada")

ggplotly(t)
```

   
```{r, label = "Screeplot 2"}
q <- qplot(c(1:12), var_explicada) + 
        geom_line() +
        xlab("PC") +
        ylab("Variance Explained") +
        ggtitle("Gapminder Screeplot") +
        ylim(0,1)
    
ggplotly(q)


```




```{r, label = "PCA scatterplot1"}
p <- gapminder_pca$x %>% 
        as.data.frame %>%
        rownames_to_column("continent_country") %>%
        separate(continent_country,c("continent")) %>%
        ggplot(aes(x = PC1,y = PC2)) + geom_point(aes(color = continent),size = 2) +
        theme_bw(base_size = 32) + 
        labs(x = paste0("PC1: ",round(var_explicada[1]*100,1),"%"),
             y = paste0("PC2: ",round(var_explicada[2]*100,1),"%")) +
        theme(legend.position = "top")

ggplotly(p)

```


   Ahora con el Tidyverse, se usa la función *nest()* para guardar los datos como un objeto de tipo tibble
   
```{r, warning=FALSE, label = "Tidy Gapminder"}

gapminder_lite_tidy <- gapminder_lite %>%
                            rownames_to_column("continent_country") %>%
                            nest()
```


   Ahora nuestros datos están en una variable de nombre data. Una vez realizado lo anterior, usamos la función *map* cuyos argumentos seran los datos en formato tibble que acabamos de crear y el segundo es la función *prcomp* para realizar el PCA. Además usamos mutate para guardar los datos en una nueva variable


```{r, warning=FALSE, label = "Purrr in action"}
tidy_pca <- gapminder_lite %>%
                nest() %>%
                mutate(pca = map(data, ~ prcomp(.x, center = TRUE, scale = TRUE)))

``` 


   Para el objeto que acabamos de generar, obtenemos la varianza explicada de cada uno de los componentes principales con la función *tidy* de la librería *broom*

```{r, label = "Brooming the components"}
tidy_pca_nested <- tidy_pca$pca %>%
                        map(~tidy(.x, data = .y, "pcs")) %>%
                        as.data.frame()
```


   Ahora volvemos a crear un par de gráficas


```{r, label = "Plotting Again"}
p_tidy <- tidy_pca_nested %>%
            ggplot(aes(x = PC, y = percent)) +
            geom_bar(stat = "identity") +
            xlab("PC") + 
            ylab("Varianza Explicada")

ggplotly(p_tidy)
```

```{r, label = "Tidy PCA"} 
tidy_pca_nested %>%
    ggplot(aes(x = PC, y = percent)) + 
    geom_point(size = 2) +
    geom_line()

```


#### Using Python ####


```{python, label = "Using the data for Python"}

gapminder2 = r.gapminder_temp
gapminder2.head()

gapminder2.shape

gapminder2 = gapminder2.drop("country", axis = 1)
gapminder2.head()
```


```{python, label = "Recoding Continent"}
gapminder2['continent'].replace(0, 'Americas', inplace = True)
gapminder2['continent'].replace(1, 'Africa', inplace = True)
gapminder2['continent'].replace(2, 'Europe', inplace = True)
```

```{python, label = "Knowing this df"}
gapminder2.info()
gapminder2.columns
gapminder2.head()
```


```{python, label = "Unleashing scikit learn"}
from sklearn.preprocessing import StandardScaler
gapminder2_temp = gapminder2.loc[:, 'lifeExp_1952':].values
gapminder2_temp = StandardScaler().fit_transform(gapminder2_temp)
gapminder2_temp.shape
```


```{python, label = "Standardizing"}
np.mean(gapminder2_temp), np.std(gapminder2_temp)
```

```{python, label = "Starting the PCA"}
from sklearn.decomposition import PCA
pca_gapminder = PCA(n_components = 12)
principalComponents_gapminder = pca_gapminder.fit_transform(gapminder2_temp)
```

```{python, label = "Creating the dataframe"}
pca_gapminder_df = pd.DataFrame(data = principalComponents_gapminder, columns = ['PC-1', 'PC-2', 'PC-3', 'PC-4', 'PC-5', 'PC-6', 'PC-7', 'PC-8', 'PC-9', 'PC-10', 'PC-11', 'PC-12'])
pca_gapminder_df.head()
```

```{python, label = "Explained variation"}
print('Explained variation per principal component: {}'.format(pca_gapminder.explained_variance_ratio_))
```


```{python, label = "Plotting in python 1"}
plt.plot(pca_gapminder.explained_variance_ratio_)
plt.xlabel('number of components')
plt.ylabel('cumulative explained variance')
plt.show()

```

Como vemos el efecto de las variables en cada uno de los componentes


```{python, label = "Plotting in python 2"}
plt.figure()
plt.figure(figsize=(15,15))
plt.xticks(fontsize=10)
plt.yticks(fontsize=10)
plt.xlabel('PC - 1',fontsize=20)
plt.ylabel('PC - 2',fontsize=20)
plt.title("Principal Component Analysis of Gapminder Dataset",fontsize=15)
targets = ['Americas', 'Africa', 'Europe']
colors = ['r', 'g', 'b']
for target, color in zip(targets,colors):
    indicesToKeep = gapminder2['continent'] == target
    plt.scatter(pca_gapminder_df.loc[indicesToKeep, 'PC-1']
               , pca_gapminder_df.loc[indicesToKeep, 'PC-2'], c = color, s = 40)

plt.legend(targets,prop={'size': 15})
plt.show()
```


   De aqui, tenemos los coeficientes de correlación entre las variables originales y los componentes


```{python}
weights = pca_gapminder.components_
total_components = pca_gapminder.n_features_

pc_list = ["PC"+str(i) for i in list(range(1, total_components+1))]

weights_df = pd.DataFrame.from_dict(dict(zip(pc_list, weights)))

weights_df["variable"] = gapminder2.columns.values[1:]

weights_df = weights_df.set_index("variable")
```

Graficando una matriz de correlaciones

```{python, label = "Correlation matrix of weights"}

ax = sns.heatmap(weights_df, annot=True, cmap='Spectral')
plt.show()
```





#### Using Tidymodels ####

Primero, para usar Tidymodels, debemos crear un pipeline, que representarán los pasos de nuestro análisis

```{r, label = "Intro to recipe"}

gapminder_lite <- board %>%
                    pin_read("gapminder")# %>%
                    #unite("continent_country", c("continent", "country")) %>%
                    #column_to_rownames("continent_country")


pca_recipe <- recipe(~., data = gapminder_lite)

```


Hacemos el trabajo previo a la creación del PCA

```{r,  label = "Centering and scaling the data in tidymodels"}

pca_transformation <- pca_recipe %>%
                            step_center(all_numeric()) %>%
                            step_scale(all_numeric()) %>%
                            step_pca(all_numeric())

```


Iniciamos el preprocesamiento de nuestro pipeline

```{r, label = "Preprocessing our recipe"}

pca_estimation <- prep(pca_transformation)

pca_estimation$var_info

```

Podemos revisar nuestros resultados en el objeto "steps"

```{r, label = "Checking the steps object"}
pca_estimation$steps

pca_means <- pca_estimation$steps[[1]]$means

pca_sdev <- pca_estimation$steps[[3]]$res$sdev

percent_variation <- pca_sdev^2/sum(pca_sdev^2)

```

Ahora haremos nuestro screeplot

```{r, label = "Plotting"}
variation_df <- data.frame(PC = paste0("PC", 1:length(pca_sdev)), 
                           var_explained = percent_variation,
                           stringsAsFactors = FALSE)

temp1 <- variation_df %>%
            mutate(PC = fct_inorder(PC)) %>%
            ggplot(aes(x = PC, y = var_explained)) +
                geom_col()

ggplotly(temp1)

```

Para ver los resultados de nuestros componentes, usamos la función *juice*

```{r}
juice(pca_estimation)

juice(pca_estimation) %>%
    ggplot(aes(PC1, PC2)) +
    geom_point(aes(color = continent), alpha = 0.7, size = 2) + 
    labs(title = "PCA en Tidymodels")
```